最高法院刑事判決　　　　　　　九十六年度台上字第六０四號
上　訴　人　甲○○
選任辯護人　王炳輝律師
　　　　　　蕭智元律師
上　訴　人　乙○○
選任辯護人　陳惠玲律師
　　　　　　林豐順律師
上列上訴人等因貪污案件，不服台灣高等法院台中分院中華民國
九十四年十一月三日第二審更審判決（九十三年度重上更(二)字第
一０四號，起訴案號：台灣南投地方法院檢察署八十五年度偵字
第五三四一號），提起上訴，本院判決如下：
    主  文
原判決關於甲○○、乙○○部分撤銷，發回台灣高等法院台中分
院。
    理  由
本件原判決認定上訴人甲○○係南投縣鹿谷鄉鄉長，上訴人乙○
○則係該鄉公所秘書，劉英俊（已死亡）則係南投縣鹿谷鄉公所
建設課臨時監工，均係依據法令從事公務之人員，就該鄉公所之
工程建設，均屬彼等主管之事務，於民國八十三年六月底，因會
計年度即將屆滿，南投縣政府已於同年三月二十四日行文同意，
就南投縣鹿谷鄉內湖村田寮排水工程（以下稱田寮排水工程）所
需經費新台幣（下同）六十萬元中補助二十五萬元，另於同年六
月十四日行文同意就同鄉內湖村田寮仔排水溝加蓋工程（下稱田
寮排水溝加蓋工程）所需經費四十五萬元中同意補助三十萬元，
並要求南投縣鹿谷鄉公所應於八十三會計年度內完成發包手續。
甲○○乃於同年六月底某日，在南投縣鹿谷鄉鄉公所其鄉長辦公
室，以口頭告知黃隆池（已經判決無罪確定）有小型工程要發包
，黃隆池乃借用子欣土木包工業（負責人張永國）參與比價，分
別以「田寮排水工程」總價二十七萬八千元，「田寮排水溝加蓋
工程」總價四十四萬三千元得標，合計七十二萬一千元，惟黃隆
池得標後，因上開施工地點之地主反對，以致工程無法動工，詎
乙○○明知原工程係為符合南投縣鹿谷鄉內湖村田寮地區之需求
及地理環境而設計，未依法辦理變更設計，竟與甲○○商議後，
指示黃隆池將工程地點變更在同鄉初鄉村及竹豐村施作，黃隆池
乃依指示在該地點施作，但該工程之實際工程款初鄉村為五十一
萬六千元、竹豐村為八萬七千元，合計僅為六十萬三千元。嗣於
同年十月十五日完工，因未變更設計，而無設計圖可供查核、驗
收，致黃隆池於該工程完成多日，仍未能取得工程款，嗣經黃隆
池一再催促，甲○○、乙○○為使黃隆池能順利領得前開得標之
工程款七十二萬一千元，二人遂與劉英俊共同基於利用職務上之
機會，詐取財物之犯意聯絡，於八十四年七月間，推由乙○○在
南投縣鹿谷鄉鄉公所指示劉英俊將上開早已完工之同鄉初鄉村、
竹豐村之排水溝工程包裹於「鹿谷鄉鄉鎮市排水工程」內，佯充
為「鹿谷鄉鄉鎮市排水工程」第十工區及第十一工區，並指示負
責設計之三巨測量有限公司（下稱三巨公司）不知情之實際負責
人沈惠麟（已經判決無罪確定）將該二工程列入測量、規劃、設
計，企圖將上開七十二萬一千元之工程款包含在「鹿谷鄉鄉鎮市
排水工程」，工程款一百十一萬零一百五十四元內，以便向南投
縣政府詐領兩項工程差價之補助款十一萬八千元（即第十工區及
第十一工區得標之金額七十二萬一千元，扣除在初鄉村、竹豐村
實作工程之金額六十萬三千元）。甲○○、乙○○、劉英俊旋即
基於行使登載不實公文書之共同犯意聯絡，以此虛列第十工區及
第十一工區之工程編列預算，製作預算書，而登載不實事項於職
務上所掌之公文書，並於同年十月五日以八四鹿鄉建字第一一三
四一號函檢送該預算書向南投縣政府請求核轉台灣省政府住宅及
都市發展局（下稱省住都局）審核，而據以行使，致使南投縣政
府陷於錯誤，轉呈省住都局而為不實核定，因而足生損害於南投
縣政府年度預算執行及省住都局對補助款審核之正確性。嗣該「
鹿谷鄉鄉鎮市排水工程」由全宏營造有限公司（下稱全宏營造公
司）得標，於同年十二月二十六日開工，至八十五年三月間，全
宏營造公司之現場負責人謝慎梲（已經判決無罪確定）依進度欲
施作規劃為第十工區及第十一工區之工程時，發現該處工程早已
施作完工，經報告監工蘇彩淑後，蘇彩淑見該處確已有排水設施
，又未得知有任何須重新施作之情事，先於八十五年三月二日簽
呈「鹿谷鄉鄉鎮市排水工程第十工區（崎頭排水溝工程）和第十
一工區（初鄉排水溝工程），已提前做好，請核示這二件工程可
視為本件工程」，乙○○於該簽呈上批示「如擬」，甲○○則蓋
章認可；嗣蘇彩淑於八十五年四月十六日再次簽呈「鹿谷鄉鄉鎮
市排水工程第十工區（崎頭排水溝工程）和第十一工區（初鄉排
水溝工程），工程進度于職接鄉鎮市排水監工之公文時，以（已
）提前完成，而其完成之工程數量物和其預算相同，不知工區工
程，是否可視為鄉鎮市排水工程，請核示」請示，惟甲○○、乙
○○為使前述第十工區及第十一工區二工程得以驗收，俾矇撥請
款，乙○○仍批示「請依預算書及合約辦理，爾後並請注意開工
前應先依規加會監工員」，而甲○○則批示「如陳秘書擬」，嗣
為政風人員查得上情，黃隆池就其得標之工程款超出工程實作部
分之十一萬八千元，因而未詐領得逞（即上開得標之金額七十二
萬一千元，扣除在初鄉村、竹豐村實作工程之金額六十萬三千元
）等情。因而撤銷第一審關於甲○○、乙○○部分科刑判決，改
判依牽連犯從一重論處甲○○、乙○○共同依據法令從事公務之
人員，利用職務上之機會，詐取財物，未遂各罪刑，固非無見。
惟查(一)、本件台灣南投地方法院檢察署檢察官並未對甲○○、乙
○○二人提起上訴，有上訴狀在卷可憑（見原審上訴卷第一宗第
六頁），原判決將檢察官亦列為上訴人，已有違法。(二)、檢察官
起訴法條認甲○○等人係涉犯貪污治罪條例第四條第一項第三款
、第二項及第六條第一項第四款、第二項罪嫌。原判決理由以「
公訴人認被告二人所犯貪污治罪條例第五條第一項第二款之利用
職務上之機會詐取財物未遂罪部分，係犯修正前同條例第四條第
一項第三款、第二項侵占職務上持有之非公用私有財物未遂罪及
第六條第一項第四款、第二項直接圖利未遂罪，起訴法條，尚有
未洽，應予變更」（見原判決第十四頁），然究竟變更何部分法
條？已有不明。且又以「公訴意旨另以：被告甲○○、乙○○所
為，尚涉有修正前貪污治罪條例第四條第二項、第一項第三款之
罪嫌云云；惟按該法條係規定建築或經辦公用工程或購辦公用器
材、物品，浮報價額、數量、收取回扣或有其他舞弊情事者而言
……查無其他積極證據足資證明被告甲○○、乙○○有此部分之
犯行，此部分本應為無罪之諭知，惟公訴意旨認此部分與前開論
罪科刑部分之利用職務上之機會，詐取財物未遂犯行，具有方法
結果之裁判上一罪關係，爰不另為無罪之諭知」（見原判決第十
五頁），不相一致，自有理由不備及矛盾之違法。(三)、貪污治罪
條例第五條第一項第二款利用職務上機會詐取財物罪，就詐取財
物之要件言，與刑法詐欺罪相同，必須行為人意圖為自己或第三
人不法之所有，以詐術使人將本人或第三人之物交付為要件。甲
○○、乙○○二人否認犯罪，原判決論處其等應負利用職務上之
機會詐取財物未遂罪責，自應就其等有何為自己或第三人不法所
有之意圖，於理由內詳加說明。且原判決事實認定「甲○○、乙
○○為使黃隆池能順利領得前開得標之工程款七十二萬一千元，
二人遂與劉英俊共同基於利用職務上之機會，詐取財物之犯意聯
絡，於八十四年七月間，推由乙○○在南投縣鹿谷鄉鄉公所指示
劉英俊將上開早已完工之同鄉初鄉村、竹豐村之排水溝工程包裹
於『鹿谷鄉鄉鎮市排水工程』內，佯充為『鹿谷鄉鄉鎮市排水工
程』第十工區及第十一工區，並指示負責設計之三巨公司不知情
之實際負責人沈惠麟將該二工程列入測量、規劃、設計，企圖將
上開七十二萬一千元之工程款包含在『鹿谷鄉鄉鎮市排水工程』
，工程款一百十一萬零一百五十四元內，以便向南投縣政府詐領
兩項工程差價之補助款十一萬八千元（即第十工區及第十一工區
得標之金額七十二萬一千元，扣除在初鄉村、竹豐村實作工程之
金額六十萬三千元）……嗣該『鹿谷鄉鄉鎮市排水工程』由全宏
營造公司得標」等情，果如此，則得標者為全宏營造公司，應由
其領取工程款，始合理。然於理由內又以「顯然被告甲○○等人
係利用渠等在職務上之機會，以矇撥請款之詐欺手段，將超過在
初鄉村、竹豐村施作工程之逾額部分十一萬八千元欲供同案被告
黃隆池領取」（見原判決第十一頁），認定由黃隆池領取工程款
，已前後不一。復查黃隆池並未投標「鹿谷鄉鄉鎮市排水工程」
，甲○○、乙○○二人如何使黃隆池取得未投標之工程款？亦應
說明其理由，否則即有理由不備之違法。上訴意旨執以指摘，尚
非全無理由，應認原判決關於甲○○、乙○○部分仍有撤銷發回
更審之原因。至原判決不另諭知無罪部分，基於審判不可分之原
則，併予發回。
據上論結，應依刑事訴訟法第三百九十七條、第四百零一條，判
決如主文。
中　　華　　民　　國　九十六　年　　一　　月　二十六　日
                      最高法院刑事第十庭
                          審判長法官  洪　清　江
                                法官  石　木　欽
                                法官  李　伯　道
                                法官  林　勤　純
                                法官  陳　晴　教
      本件正本證明與原本無異
                                      書  記  官
中　　華　　民　　國　九十六　年　　二　　月　　五　　日
                                                     G
